【裁判字號】    96,重訴,551
【裁判日期】    970516
【裁判案由】    損害賠償等
【裁判全文】
臺灣臺北地方法院民事判決             96年度重訴字第551號
原      告  戊○○
            乙○○
共      同
訴訟代理人  陳達成律師
複 代理 人  丁○○
被      告  丙○○
訴訟代理人  劉敏卿律師
被      告  甲○○
當事人間請求損害賠償等事件，經本院於中華民國97年4 月25日
言詞辯論終結，判決如下：
    主      文
原告之訴及其假執行之聲請均駁回。
訴訟費用由原告負擔。
    事實及理由
甲、程序方面：
    本件被告甲○○經合法通知，未於最後言詞辯論期日到場，
    核無民事訴訟法第三百八十六條所列各款情形，應依原告之
    聲請，由其一造辯論而為判決。
乙、得心證之理由：
一、原告主張：
  (一)被告丙○○、甲○○共同於民國83年12月間以中國運通（英
    ）有限公司總經理、協理之名義，在臺灣刊登中國上海市之
    房地產廣告，招攬國內人士購買上海市房地產，並宣稱出租
    房地產年獲利達18﹪以上。原告戊○○遂於85年12月委託被
    告代為購置坐落大陸地區上海市○○區○○路1999巷2號「
    上海皇朝新城耀輝閣」23樓Ｅ座房屋，且交付被告二人合計
    新台幣（下同）4,783,629元；原告乙○○亦於85年12月間
    委託被告代為購置大陸地區上海市「黃興廣場楊浦大廈」5
    Ａ之房屋，而交付被告二人共5,060,000元，用以由被告丙○○代為繳付給上海市營造廠商作為購屋之分期款、契稅等
    ，原告戊○○並與被告丙○○簽訂房屋轉讓買賣契約書，兩
    造間存有委任契約關係。嗣前開房屋完工後，被告卻無法完
    成所有權移轉登記及交屋手續，已構成給付不能，經原告多
    次催促，被告丙○○乃承諾將其所有「上海皇朝新城耀輝閣
    」同棟大樓同樓層之D棟房屋交付給原告戊○○，惟此實屬
    被告拖延之計，實際上被告並未將原告支付之購屋款全數交
    付大陸地區上海市之營造廠商，致原告迄今仍無法取得房屋
    所有權。經原告調查後始得知被告係以此為詐騙方法，而取
    得甚鉅之不當利益，遂向被告為解除契約之意思表示，並請
    求返還原告前所支付之所有款項，惟被告均置之不理；爰再
    以96年6月15日民事準備書狀繕本之送達為解除兩造間委任
    契約之意思表示。
  (二)被告明知中國運通（英）有限公司並非在臺灣登記設立之公
    司、法人，竟仍以該公司或所謂「中國運通集團」名義與原
    告為買賣交易行為，而故意隱藏合法登記在同一營業地點即
    臺北市○○區○○路四段115號2樓之1之訴外人滬通國際企
    業有限公司名義不用，顯係避免於以該中國運通公司名義詐
    財後，被害人對其實施強制執行，乃係以空頭公司方式詐取
    原告財物之侵害權利行為。另被告受原告之託代為在大陸上
    海市購買房地產，本應以原告之名義作為房地產之買受人或
    登記名義人，惟被告竟以自己之名義登記為所有權人，顯見
    ，被告在收取原告購屋款後，有侵占原告購屋款之情事。此
    外，被告明知其等未依委任意旨為原告購買上海市房地產，
    竟仍偽造大陸地區上海市之房地產權證，而佯稱業已購置，
    需原告再繳交過戶登記之行政規費及稅金，致原告陷於錯誤
    再交付該契稅等規費。然而，原告所購置之房屋最終仍登記
    於他人名下，無法交付，亦無法移轉登記予原告所有，造成
    原告金錢財產權之損害，被告對原告自已成立侵權行為。茲
    既被告同為滬通國際企業有限公司之股東，且基於共同詐欺
    取財之意圖，在同一公司營業地址虛設中國運通（英）有限
    公司進行交易，依公司法第十九條第二項規定，被告應對原
    告負民事連帶責任，且為共同侵權行為人；何況，兩造既係
    為委託買賣大陸地區上海市之不動產而發生法律關係，原告
    所交付之款項，大多數亦係由被告甲○○收受，再由被告丙○○出具收款證明與原告，而被告甲○○亦負責大部分聯絡
    業務之事務；故被告顯係共同侵害、詐騙原告並有違背委任
    契約之行為，應對原告負連帶給付責任。
  (三)被告以故意及過失之加害行為，收受原告交付之金錢，卻未
    將房屋所有權移轉與原告，為侵權行為；另就房屋所有權之
    移轉已構成給付不能，違反委任契約之義務，致原告受有所
    交付房屋價款等之損害，應依民法第二百二十六條第一項對
    原告負債務不履行之損害賠償責任；又被告處理委任事務有
    過失，應再依民法第五百四十四條規定負損害賠償責任。為
    此本於委任契約、侵權行為之法律關係，依民法第五百四十
    四條、第一百八十四條、第一百八十五條、第二百二十六第
    一項、第二百五十九條第二款規定，請求被告連帶返還前項
    原告收取之款項，且負連帶損害賠償責任；原告並非請求本
    院就全部之訴訟標的均為裁判，僅請求本院選擇其中一訴訟
    標的為原告勝訴之判決即可，為選擇合併等語。並聲明：
  1.被告應連帶給付原告戊○○4,783,629元，及自87年4月23
    日起至清償日止，按年息5﹪計算之利息。
  2.被告應連帶給付原告乙○○5,060,000元，及自88年2月4日
    起至清償日止，按年息5﹪計算之利息。
  3.願供擔保以代釋明，請准宣告假執行。
  （原告起訴時係聲明請求被告連帶給付原告戊○○4,783,629
    元及自87年4月23日起之法定遲延利息，暨給付原告乙○○
    5,269,630元及自88年2月4日起之法定遲延利息，見本院卷
    第63頁；嗣原告乙○○於本院97年4月25日言詞辯論期日減
    縮其應受判決事項聲明如上所載）。
二、被告方面：
  (一)被告丙○○抗辯：
  1.原告未具體敘明關於侵權行為之事實及時間，被告丙○○並
    無侵權之加害行為；縱以原告所指係被告丙○○於83年間設
    立空頭公司對外詐財起算時效，則原告侵權行為損害賠償請
    求權已罹於民法第一百九十七條所定二年時效期間未行使而
    消滅。
  2.兩造間並未存有委任契約關係，至於原告提出之房屋轉讓買
    賣契約，係由被告丙○○與原告戊○○簽署，與原告乙○○
    無涉，且通觀該契約書全文均未有由原告委任被告處理事務
    之意旨。實則原告係經由中國運通（英）有限公司購買大陸
    房地產，被告未曾以個人名義收受原告任何購屋款，原告提
    出之收據均係以中國運通（英）有限公司名義簽署，並非被
    告丙○○以個人名義製作者，故與民法第五百四十四條要件
    有別。且被告甲○○並非中國運通（英）有限公司之股東，
    亦未曾參與或經手原告之房地產買賣事務，原告徒以被告甲○○為被告丙○○前妻，即訴請伊負連帶給付之責，實無理
    由。
  3.被告丙○○並非房屋出賣人，蓋85年間上海新建置業有限公
    司將所有坐落於上海市○○區○○路、皇朝新城耀輝閣23樓
    Ｅ座房地，經由代理商訴外人住商不動產（港）實業有限公
    司仲介出售予原告戊○○，雙方業已交屋，且原告戊○○亦
    收到該公司所支付之二年租金1,600,000元，故並無所謂詐
    欺情事發生，兩造間並無買賣契約關係存在。
  4.原告乙○○在本件訴訟所為請求與本院87年度訴字第3080號
    損害賠償事件為同一事件，為重複起訴。且被告丙○○對原
    告乙○○並無侵權行為之事實，原告乙○○所述損害亦不明
    確。又原告乙○○提出之支票等證據，所交付之款項包括合
    資購屋款、票款等原因不一，原告乙○○與被告丙○○間曾
    有多筆金錢往來，故此實無法證明係為購買大陸地區上海市
    「黃興廣場楊浦大廈」5Ａ之房屋所交付之5,060,000元購屋
    款。
  (二)被告甲○○未於言詞辯論期日到場，惟依其前所提出之書狀
    所為陳述則抗辯：其基於為被告丙○○之配偶關係，始擔任
    中國運通（英）有限公司之協理，但從未掌管該公司業務，
    亦完全不知悉原告所指控之事實，被告甲○○既未代原告簽
    約，亦無浮收差價等語。
  (三)均聲明：原告之訴及假執行之聲請均駁回，如受不利判決願
    供擔保，請准宣告免為假執行。
三、原告主張原告戊○○、乙○○分別於85年12月委託被告代為
    購置坐落大陸地區上海市○○區○○路1999巷2號「上海皇
    朝新城耀輝閣」23樓Ｅ座、「黃興廣場楊浦大廈」5Ａ房屋
    ，且各交付被告4,783,629元、5,060,000元，用以由被告丙○○代為繳付給上海市營造廠商作為購屋之分期款、契稅等
    ，兩造間存有委任契約關係，但被告違反委任契約義務，未
    移轉房屋所有權與原告，為給付不能；又屬共同故意及過失
    詐欺侵害原告金錢財產權之侵權行為等情，為被告所否認，
    並以前開情詞置辨。是本件應審究者為：
  (一)原告主張兩造間存有委任契約關係，是否可採？又被告應處
    理之委任事務為何？是否有過失、給付不能情事？
  (二)被告有無以虛設公司方式詐騙原告交付金錢，而共同故意、
    過失侵害原告金錢財產權之侵權行為？若有，被告抗辯原告
    之侵權行為損害賠償請求權已罹於時效而消滅，其得拒絕給
    付，有無理由？
四、現就兩造爭執之重點，分述如下：
  (一)原告主張兩造間存有委任契約關係，是否可採？又被告應處
    理之委任事務為何？是否有過失、給付不能情事？
  1.按稱委任者，謂當事人約定，一方委託他方處理事務，他方
    允為處理之契約，民法第五百二十八條定有明文。是主張兩
    造間存有委任契約之原告，自應就原告曾委託被告處理事務
    ，及被告曾允為處理其所受託之事務等事實，負舉證責任方
    可。
  2.雖原告於本院96年9月28日言詞辯論期日陳稱：兩造間就由
    原告購買坐落大陸地區上海市房地產，且保證出租二年或將
    原告投資之房屋出售等事，存有委任契約關係（見本院卷第
    121頁），且提出房屋轉讓買賣契約、委託書、協議書、委
    託書及認證書以佐。但查：
  (1)就本院卷第105頁房屋轉讓買賣契約部分，雖係由原告戊○○、被告丙○○之名義製作者，但該房屋轉讓買賣契約僅記
    載：「雙方同意承買／賣下列房屋：皇朝新城耀輝閣Ｅ棟23
    樓…所有權範圍房屋土地全部」及價金數額、付款方式、包
    租條件等等內容，並未見有由原告戊○○委託被告丙○○處
    理購買房地事務之文句，亦無被告丙○○承諾處理該事務之
    意思內容。至於卷附之委託書（見本院卷第146頁）則為原
    告戊○○單方面授權之意思表示，該意思表示有無達到被告
    、被告有無就此為承諾之意思表示，均未見原告再舉證以為
    證明。據此，原告僅以上開房屋轉讓買賣契約、委託書作為
    其所為兩造間存有委任關係主張之佐證，尚有未足（見本院
    卷第178頁）。
  (2)其次，原告乙○○認其與被告間亦存有委任關係，惟觀諸其
    提出之協議書、委託書及認證書（見本院卷第79、80、204
    至206頁），其中，85年9月21日協議書所載內容僅涉及原告
    乙○○與被告丙○○如何分配所共同購買之上海市楊浦大廈
    5Ａ、6Ｂ兩處房地所有權一事，至多僅能證明原告乙○○與
    被告丙○○曾共同向上海大聯誠房地產開發有限公司買受前
    述兩處房地後，再予以分配之事實，難認原告乙○○有與被
    告二人成立委任契約之意。次查，本院卷第204頁之協議書
    僅記述5Ａ出售價格為5,060,000元，及由原告乙○○補足價
    款、繳納契稅等費用，另原告應在被告丙○○代辦出售合同
    後，補清買賣價金等情；觀諸該份協議書全文，尚難遽認原
    告有委任被告至大陸地區上海市購買「黃興廣場楊浦大廈」
    5Ａ房屋之意思表示，至多僅有被告丙○○有允諾代原告乙○○辦理出賣房地契約公證之情事。而原告乙○○所提委託
    書、認證書（見本院卷第205至206頁），其係由原告乙○○
    單方面所製作、委託被告丙○○辦理前開房屋公證、過戶、
    登記等事項，既無被告之簽署，難認被告有承諾之意思表示
    可言。準此，亦難認原告與被告間之委任契約關係業已因意
    思表示合致而成立。
  3.原告固然再提出統計表、購屋臨時證明單、收據、支票影本
    、匯款申請書代收入傳票（見本院卷第66至78頁、第182至
    194頁）。但按，給付金錢之原因關係有數端，縱使被告有
    收受原告金錢，亦難認被告係基於與原告間委任契約關係而
    收受者。
  4.揆諸前揭１之說明，原告既未能另舉證證明兩造間委任關係
    確屬存在，是其本於委任契約關係，依民法第二百二十六條
    第一項、第五百四十四條規定，請求被告就因處理委任事務
    所生之損害負連帶賠償責任（見本院卷第121頁），另主張
    在委任契約解除後依第二百五十九條第二款規定請求被告返
    還受領之金錢，洵無足取。
  (二)被告有無以虛設公司方式詐騙原告交付金錢，而共同故意、
    過失侵害原告金錢財產權之侵權行為？若有，被告抗辯原告
    之侵權行為損害賠償請求權已罹於時效而消滅，其得拒絕給
    付，有無理由？
  1.民法第一百八十四條第一、二項規定：「因故意或過失，不
    法侵害他人之權利者，負損害賠償責任。故意以背於善良風
    俗之方法，加損害於他人者亦同。違反保護他人之法律，致
    生損害於他人者，負賠償責任。但能證明其行為無過失者，
    不在此限。」，此即一般侵權行為，其成立要件有：須有侵
    權行為、須侵害他人之權利或利益、侵害行為須為不法、須
    被害人受有損害、侵害行為與被害人之損害間須有因果關係
    、須有故意或過失、侵害人須有責任能力，故原告主張被告
    有故意或過失之侵權行為，自應就前開要件之存在負舉證責
    任。
  2.經查，被告丙○○前雖因明知中國運通（英）有限公司並非
    在臺灣登記設立之公司，卻以該公司名義就大陸地區投資事
    業項目代收購屋款之行為，遭以違反公司法第十九條規定而
    經臺灣高等法院以88年度上易字第2086號判決有罪確定在案
    ，經本院調閱該違反公司法刑事案件卷宗查閱綦詳。但該刑
    事確定判決亦同時認定被告丙○○並無對原告乙○○就購買
    上海房地產一事，成立詐欺、侵占等罪，而就此部分判決被
    告丙○○無罪確定。
  3.至於原告提出之前開(一)所載各項書證，或可證明原告確有購
    買大陸地區上海市房地產之事實，但尚無從依此認定被告有
    以不實之事項告知、詐騙原告，致原告陷於錯誤而交付金錢
    之事實。
  4.原告再陳稱：被告有偽造大陸地區上海市之房地產權證，而
    佯稱業已購置，需原告再繳交過戶登記之行政規費及稅金，
    致原告陷於錯誤再交付該契稅等規費等語，固據其提出上海
    市房地產權證、上海市房地產登記冊為證（見本院卷第106
    至113頁）。然查，上開房地產權證是否果為被告所偽造、
    被告有無持之向原告以詐術詐騙金錢等節，俱未見原告舉證
    以實其說。
  5.而原告雖聲請訊問證人余金城、孫穗貞、洪家陽、張健華、
    陸振翮（見本院卷第138、167頁），欲證明該等證人與原告
    同為受害人，被告自始有詐欺取財之侵權行為等事實；但因
    余金城、孫穗貞、洪家陽、張健華、陸振翮並非親自聞見兩
    造間締結委任契約、被告與原告間交涉過程之人，自乏為證
    人之證據能力，本院認為並無調查之必要。
  6.準此，原告就被告有故意或過失之加害行為等該當於侵權行
    為之構成要件事實，尚難已盡其舉證之責，其本於民法第一
    百八十四條、第一百八十五條規定訴請被告負連帶損害賠償
    責任，即屬無據。
五、綜上所述，原告主張兩造間存有委任契約關係，及被告對其
    有故意或過失之共同侵權行為等情，均無足取。從而，原告
    本於委任契約、侵權行為之法律關係，依民法第五百四十四
    條、第一百八十四條、第一百八十五條、第二百二十六第一
    項、第二百五十九條第二款規定，請求被告連帶給付原告戊○○、乙○○各4,783,629元、5,060,000元，及自87年4 月
    23日、88年2月4日起至清償日止，按年息5﹪計算之利息，
    為無理由，應予駁回。其訴既經駁回，則假執行之聲請亦失
    所附麗，應併予駁回。
六、本件為判決之基礎已臻明確，兩造其餘之陳述及所提其他證
    據，經本院斟酌後，認為均於判決之結果無影響，亦與本案
    之爭點無涉，自無庸逐一論述，併此敘明。
丙、結論：原告之訴為無理由，並依民事訴訟法第三百八十五條
    第一項前段、第七十八條、第八十五條第一項但書，判決如
    主文。
中    華    民    國    97    年    5     月    16    日
                  民事第三庭  法  官  賴錦華
以上正本係照原本作成。
如對本判決上訴，須於判決送達後二十日之不變期間內，向本院
提出上訴狀。
中    華    民    國    97    年    5     月    16    日
                              書記官  張馨文


司法院資訊處製作；財團法人民間司法改革基金會備份。
